ACORDAO-COMPLETO-2439231

ACÓRDÃO 12534/2020 ATA 41/2020 - PRIMEIRA CÂMARA

VISTOS, relatados e discutidos estes autos que tratam de ato de concessão de aposentadoria emitido pela Universidade Federal de Pernambuco;
ACORDAM os Ministros do Tribunal de Contas da União, reunidos em Sessão da 1ª Câmara, nos termos dos arts. 71, inciso III, da Constituição Federal, 1º, inciso V, e 39, inciso II, da Lei 8.443/1992 e 260, § 1º e 5º, do RITCU e ante as razões expostas pelo Relator, em:
9.1. considerar ilegal e negar registro ao ato de concessão de aposentadoria emitido em favor da ex-servidora Mariza Maia de Andrade (XXX.759.174-XX) ;
9.2. dispensar a devolução dos valores indevidamente recebidos até a data da ciência pela Universidade Federal de Pernambuco, do presente acórdão, com base no Enunciado 106 da Súmula da Jurisprudência do TCU;
9.3. determinar à Universidade Federal de Pernambuco que:
9.3.1. faça cessar os pagamentos decorrentes do ato impugnado, comunicando ao TCU, no prazo de 15 dias, as providências adotadas, nos termos do art. 262, caput, do Regimento Interno do TCU, do art. 8º, caput, da Resolução-TCU 206/2007 e do art. 19, caput, da Instrução Normativa-TCU 78/2018;
9.3.2. emita novo ato, livre da irregularidade apontada, submetendo-o ao TCU, no prazo de trinta dias, consoante os arts. 262, § 2º, do Regimento Interno do TCU e 19, § 3º, da Instrução Normativa TCU 78/2018;
9.3.3. informe à interessada que, no caso de não provimento de recurso eventualmente interposto, deverão ser repostos os valores recebidos após a ciência deste acórdão pela Universidade Federal de Pernambuco;
9.3.4. comunique imediatamente à interessada o teor do presente acórdão, encaminhando ao TCU, no prazo de 30 dias, comprovante da respectiva data de ciência, nos termos do art. 4º, § 3º, da Resolução-TCU 170/2004.

Ato de concessão de aposentadoria emitido pela Universidade Federal de Pernambuco. Apreciação para fins de registro.

Primeira Câmara

Universidade Federal de Pernambuco.

3. Interessada: Mariza Maia de Andrade (XXX.759.174-XX).

13.1. Ministros presentes: Walton Alencar Rodrigues (Presidente), Benjamin Zymler, Bruno Dantas e Vital do Rêgo (Relator).
13.2. Ministros-Substitutos presentes: Augusto Sherman Cavalcanti e Weder de Oliveira.

VITAL DO RÊGO

Adoto como relatório, com os devidos ajustes de forma, a instrução elaborada no âmbito da Secretaria de Fiscalização de Pessoal (peça 5) , com a qual se manifestou de acordo o corpo gerencial daquela unidade técnica especializada (peça 6) , a seguir transcrita:
INTRODUÇÃO
Trata-se de ato inicial de concessão de aposentadoria de Mariza Maia de Andrade, ex-servidora da Universidade Federal de Pernambuco.
O ato foi submetido, para fim de registro, à apreciação do Tribunal de Contas da União (TCU) , de acordo com o art. 71, inciso III, da Constituição Federal. O cadastramento e a disponibilização ao TCU ocorreram por intermédio do Sistema de Apreciação e Registro de Atos de Admissão e Concessões, na forma dos arts. 2º, caput e incisos I a VI, e 4º, caput, da Instrução Normativa - TCU 78/2018.
EXAME TÉCNICO
Verificou-se no ato em tela o pagamento de parcela judicial referente a incorporação de quintos, no valor de R$ 50,42.
De acordo com a firme jurisprudência do TCU, é legítima a incorporação de quintos de função comissionada com base nos critérios definidos pela Portaria - MEC 474/1987. 
Vale lembrar que o cálculo das FC estava previsto no art. 2º da Portaria - MEC 474/1987, o qual estabelecia que: 
Art. 2º. As Funções Comissionadas são previstas no Anexo I, devendo ser exercidas em regime de tempo integral. 
Parágrafo Único. A remuneração das Funções Comissionadas previstas no Anexo I terá valor igual ao da remuneração do Professor Titular da carreira do Magistério Superior em regime de Dedicação Exclusiva, com Doutorado, acrescida dos percentuais a seguir especificados:
FC-1 - 80%
FC-2 - 65%
FC-3 - 55%
FC-4 - 40%
FC-5 - 30%
FC-6 - 20%.
Tendo em vista as alterações de moedas ocorridas em julho de 1993 e junho de 1994, foi adotada a tabela de remuneração vigente em janeiro de 1995 como referência para o cálculo da referida VPNI.
A tabela a seguir apresenta os valores da VPNI integral para cada FG, conforme a jurisprudência do TCU (Acórdão 1915/2012-TCU-Plenário, relator Ministro Augusto Nardes) . 
	Funções Comissionadas - Portaria MEC 784/1987

	FUNÇÃO
	5/5 (10/10) 
	4/5 (8/10) 
	3/5 (6/10) 
	2/5 (4/10) 
	1/5 (2/10) 

	FG-1
	522,67
	418,14
	313,60
	209,07
	104,53

	 FG -2
	364,28
	291,42
	218,56
	145,71
	72,86

	FG-3
	294,75
	235,80
	176,85
	117,90
	58,95

	FG-4
	161,27
	129,02
	96,76
	64,50
	32,25

	FG-5
	125,13
	100,10
	75,07
	50,05
	25,02

	FG-6
	91,76
	73,41
	55,05
	36,70
	18,35

	FG-7
	43,33
	34,66
	26,00
	17,33
	8,67

	FG-8
	33,62
	26,90
	20,17
	13,45
	6,72

	 FG -9
	27,25
	21,80
	16,35
	10,90
	5,45

 Segundo informações constantes do ato, a inativa conquistou o direito a incorporar 4/5 de FG-4, pelo exercício da função entre 2/1/1992 e 11/2/1996 (4 anos, 1 mês e 5 dias) . A soma das parcelas (judicial e administrativa) referentes a quintos em seu contracheque totaliza R$ 161,34, valor superior, portanto, ao devido (R$ 129,02) , conforme a tabela acima. Assim, encontra-se ilegal a concessão. 
CONCLUSÃO
Pelo exposto, tendo em vista que o valor pago à interessada a título de quintos é superior ao aceito pela jurisprudência do TCU, cabe considerar ilegal a presente concessão. 
 Destaque-se que a análise deste processo levou em conta os dispositivos da Resolução TCU 315/2020. 
 Ressalte-se ainda que o ato da interessada completará 5 anos no TCU em 11/12/2020.
PROPOSTA DE ENCAMINHAMENTO
 Ante o exposto, conforme o preceituado no artigo 71, inciso III, da Constituição Federal de 1.988; c/c os artigos. 1º, inciso V, e 39, inciso II, da Lei 8.443/92, c/c os artigos 1º, inciso VIII, 260, § 1º, do Regimento Interno/TCU, e tomando por base as informações prestadas pelo órgão de controle interno e as verificações feitas pela unidade técnica, na forma prevista no artigo 260, caput, do Regimento Interno-TCU, propõe-se:
1.1. considerar ilegal e recusar o registro do ato inicial de aposentadoria de Mariza Maia de Andrade (CPF: XXX.759.174-XX) ;
1.2. determinar à Universidade Federal de Pernambuco, com fundamento no art. 4º, inciso I, da Resolução TCU  315/2020, que: 
1.2.1. faça cessar os pagamentos decorrentes do ato impugnado, comunicando ao TCU, no prazo de quinze dias, as providências adotadas, nos termos dos art. 262, caput, do Regimento Interno do TCU, 8º, caput, da Resolução - TCU 206/2007; 
1.2.2. cadastre no Sistema e-Pessoal, no prazo de 30 dias, com fulcro no art. 19, § 3º, da IN 78/2018 do TCU, novo ato de aposentadoria escoimado da irregularidade verificada nos autos;
1.2.3. informe à interessada o teor do acórdão que for prolatado, alertando-a de que o efeito suspensivo proveniente de eventual interposição de recurso junto ao TCU não a exime da devolução dos valores indevidamente percebidos após a notificação, em caso de não provimento desse recurso;
1.2.4. encaminhe ao TCU, no prazo de trinta dias, comprovante da data de sua ciência, nos termos do art. 4º, § 3º, da Resolução - TCU 170/2004.
O Ministério Público junto ao TCU, representado nos autos pelo Procurador Dr. Sérgio Ricardo Costa Caribé, manifestou-se de acordo com a proposição da unidade técnica (peça 7) .
	Eis o Relatório.

não há.

Procurador Sergio Ricardo Costa Caribé.

APOSENTADORIA. INCORPORAÇÃO DE QUINTOS EM VALOR SUPERIOR AO PERMITIDO, CONSIDERANDO O TEMPO DE EXERCÍCIO NA FUNÇÃO QUE SERVIU COMO BASE DE CÁLCULO PARA A VANTAGEM. ILEGALIDADE. DETERMINAÇÃO.

APOSENTADORIA (APOS)

Secretaria de Fiscalização de Pessoal (Sefip).

Em análise, ato de concessão de aposentadoria emitido pela Universidade Federal de Pernambuco em favor da ex-servidora Mariza Maia de Andrade. No ato em questão, a Secretaria de Fiscalização de Pessoal do TCU (Sefip) identificou indícios de irregularidade no pagamento da vantagem decorrente de incorporação de quintos, com fundamento em decisão judicial.
Preliminarmente vale dizer que o ato em questão foi emitido na data de 16/6/2015 e disponibilizado ao TCU em 11/12/2015, portanto, há menos de cinco anos, situação que, à luz do entendimento firmado a partir da prolação do Acórdão 587/2011-TCU-Plenário, dispensa a oitiva do beneficiário do ato.
No mérito, a unidade técnica propõe considerar ilegal o ato em epígrafe em razão da incorporação de quintos em valor superior ao que faria jus a interessada, segundo a jurisprudência do TCU
No parecer de peça 7, o Ministério Público junto ao TCU ratifica o encaminhamento proposto pela Sefip.
-II-
Registro minha concordância integral com a proposta formulada pela unidade técnica, aquiescida pela manifestação do MPTCU, razão pela qual acolho os pareceres precedentes por seus próprios fundamentos, valendo-me, para tanto, da técnica da motivação per relationem, nos termos do art. 2º, § 3º, do Decreto 9.830, de 10 de junho de 2019, sem prejuízo de tecer os comentários a seguir.
Não há reparos a fazer nas conclusões formuladas pela unidade no que diz respeito ao pagamento da parcela que decorre da incorporação de quintos nos proventos de aposentadoria da interessada. É que, conforme se observa no formulário de peça 3, a inativa ocupou a função FG-4 no período compreendido entre 2/1/1992 e 11/2/1996, totalizando 4 anos, 1 mês e 5 dias. Com isso, somente seria possível incorporar 4/5 da referida função, o que totaliza o valor de R$ 129,02. Ocorre que a inativa percebe, a título da incorporação mencionada, o valor total de R$ 161,34 decorrente da soma das rubricas VPNI ART.62-A LEI 8112/90 - AP (R$ 110,92) e DECISAO JUDICIAL TRANS JUG APO (R$ 50,42) .  
Diante de tal irregularidade, o ato em epígrafe não reúne condições para receber a chancela da legalidade.
TCU, Sala das Sessões Ministro Luciano Brandão Alves de Souza, em 17 de novembro de 2020.
Ministro VITAL DO RÊGO 
Relator